【裁判字號】    89,簡上,76
【裁判日期】    891123
【裁判案由】    分割共有物
【裁判全文】
臺灣彰化地方法院民事判決                        八十九年度簡上字第七十六號
    上  訴  人  戊○○
    送達代收人  甲○○
    上  訴  人  丁○○
    訴訟代理人  楊振芳律師
    上  訴  人  乙○
                丙○○
    被上訴人    己○○
右當事人間請求分割共有物事件，上訴人不服中華民國八十九年三月七日本院員林簡
易庭所為之第一審判決 (八十七年度員簡字第四０六號)提起上訴，本院判決如左：
    主      文
上訴駁回。
第二審訴訟費用由上訴人戊○○負擔。
    事      實
甲、上訴人戊○○方面：
一、聲明：
    (一)原判決關於分割方案廢棄。
    (二)兩造共有坐落彰化縣員林鎮○○○段第五四之一地號，地目建、面積０．一
        一八九公頃之土地准予原物分割，分割方案如附圖一所示。
    (三)第一、二審訴訟費用由兩造按應有部分比例負擔。
二、陳述：除與第一審判決記載相同者，茲予引用外，並補述略稱：
    (一)原審判決將編號Ｆ部分維持共有，顯有不當，因編號Ｆ部分面積達０．０二
        五三公頃，若維持共有形同虛置土地，上訴人願分取該部分之土地；又上訴
        人認為預留編號Ｅ部分之道路用地亦無必要，因分割後各共有人均有面臨現
        有河川地之現有道路石階可供出入，附近之房屋均如此出入。至於系爭土地
        坡度陡峭及出入道路等問題，上訴人願自行解決。
    (二)上訴人丁○○主張保留之房屋，係占用他人之房屋，迄今有五十年，該房屋
        是上訴人戊○○之祖父蓋的，上訴人丁○○並無所有權，縱予拆除，亦屬無
        妨。
  三、證據：援用原審提出之立證方法外，另提出分割方案圖乙份為證。
乙、上訴人丁○○方面：
一、聲明：
    (一)上訴駁回。
    (二)第二審訴訟費用由上訴人負擔。
二、陳述：除與第一審判決記載相同者，茲予引用外，並補述略稱：
    (一)視同上訴人丁○○無法苟同上訴人戊○○於民國  (下同)八十九年五月五日
        提出之民事上訴理由狀，及被上訴人己○○於八十九年五月九日之民事答辯
        狀附和如附圖一所示之分割方案作為本件系爭土地之分割方案，而認為原審
        判決所採之分割方案最適宜─因系爭土地與員林鎮湖水巷之現有道路並未鄰
        接，中間尚隔有河川地，且系爭土地與現有道路之落差極大，無法直接經中
        間之河川地到達現有道路，兩造平時出入均賴系爭土地東側之北邊石階，為
        便於日後兩造分割所得之土地均能由現有石階對外聯絡，故應在系爭土地北
        邊預留一條五公尺寬之通路，即原審判決附圖  (下稱附圖二)中方案一所示
        編號Ｅ部分，由兩造依原有持分比例維持共有。上訴人戊○○及被上訴人己○○以兩造分割後均有面臨前面河川地之現有道路作石階即可出入為由，認
        為不須預留附圖二編號Ｅ部分之通路，顯然昧於土地之地勢及使用現況，再
        系爭土地與現有道路間之河川地所有人亦不可能同意將其所有河川地供作系
        爭土地對外通行使用，足見其等二人之主張為不可採。
    (二)原審判決之分割方案所示編號Ｆ部分為陡峭之山坡地，坡度至少四、五十度
        ，根本不可能供為建築使用，若將之分與兩造之任何一人，均甚不公平，故
        將其劃出由兩造依原有持分比例保持共有，應屬適當，而上訴人戊○○及被
        上訴人己○○在本件第二審始主張將上開編號Ｆ部分分予上訴人戊○○，其
        等二人之目的無非要求鈞院廢棄原審判決所採之分割方法，絕非持平之主張
        ，且依其等二人主張之分割方案，若將編號Ｄ部分土地分歸上訴人戊○○，
        則視同上訴人丁○○在系爭土地現尚完好，可繼續使用如卷附八十七年七月
        二十日員林地政事務所複丈成果圖所示Ｇ、Ｈ部分磚造平房勢需全部拆除，
        對視同上訴人丁○○將造成巨大之損害，上訴人戊○○及被上訴人己○○提
        出之分割方案並非合宜。
  三、證據：援用原審提出之立證方法。
丙、上訴人乙○方面：
    上訴人乙○受合法通知，未於言詞辯論期日到場，惟據其在準備程序期日到場所
    為之聲明及陳述略稱：
  一、聲明：上訴駁回。
二、陳述：除與第一審判決記載相同者，茲予引用外，並補述略稱同意原審判決之
      分割方案。
  三、證據：援用原審提出之立證方法。
丁、上訴人丙○○受合法通知，未於準備程序期日及言詞辯論期日到場，亦未提出書
    狀作何聲明或陳述，援用其在原審之聲明、陳述及證據方法。
戊、被上訴人方面：
  一、聲明：
    (一)原判決關於分割方案廢棄。
    (二)兩造共有坐落彰化縣員林鎮○○○段第五四之一地號，地目建、面積０．一
        一八九公頃之土地准予原物分割，分割方案如附圖一所示。
二、陳述：除與第一審判決記載相同者，茲予引用外，並補述略稱：
      原審判決將編號Ｆ部分維持共有，顯有不當，因編號Ｆ部分面積達０．０二五
      三公頃，若維持共有形同虛置土地；又被上訴人認為預留編號Ｅ部分之道路用
      地亦無必要，因分割後各共有人均有面臨現有河川地之現有道路石階可供出入
      ，附近之房屋均如此出入。
  三、證據：援用原審提出之立證方法。
己、本院依職權囑託彰化縣員林地政事務所就上訴人戊○○提出之分割方案及原審判
    決採用之分割方案分別套繪現況圖後送院。
    理      由
壹、程序方面：
一、本件為分割共有物事件，訴訟標的法律關係對各共有人必須合一確定，為固有必
    要共同訴訟，故本件雖僅上訴人戊○○對原審判決不服提起上訴，依民事訴訟法
    第五十六條第一項第一款前段規定，上訴效力及於其他未提起上訴之共同訴訟人
    即丁○○、乙○、丙○○等三人，故應併列丁○○、乙○、丙○○等三人為上訴
    人，合先敘明。
二、上訴人乙○、丙○○均受合法通知，未於言詞辯論期日到場，核無民事訴訟法第
    三百八十六條所列各款情形，爰依被上訴人之聲請，由其一造辯論而為判決。
貳、實體方面：
一、本件被上訴人在原審起訴主張系爭土地為兩造所共有，被上訴人應有部分十二分
    之二，上訴人戊○○、丁○○、乙○、丙○○之應有部分依序為十二分六、十二
    分之二、十二分之一、十二分之一，系爭土地並無因物之使用目的不能割，各共
    有人間亦未訂有不分割之特約，為此訴請依系爭土地使用現狀為原物分割等情。
    上訴人戊○○則以同意分割系爭土地，並依被上訴人之分割方案辦理分割等語；
    上訴人乙○、丙○○則均表示同意分割系爭土地，並稱分割後其等二人願繼續維
    持共有，及希依使用現狀分割、保留地上物等語；上訴人丁○○則以同意分割系
    爭土地，且系爭土地與現有道路並未鄰接，中間尚隔有河川地，而系爭土地與現
    有道路之落差極大，無法直接經中間之河川地到達現有道路，兩造平時出入均賴
    系爭土地東側之北邊石階，為便於日後兩造分割所得之土地均能由現有石階對外
    聯絡，故應在系爭土地北邊預留一條五公尺寬之通路，以供通行等語置辯。
二、按各共有人，得隨時請求分割共有物；但因物之使用目的不能分割或契約訂有不
    分割之期限者，不在此限。又分割之方法，不能協議決定者，法院得因任何共有
    人之聲請，命以原物分配於各共有人。民法第八百二十三條第一項及第八百二十
    四條第二項第一款分別定有明文。本件被上訴人主張右揭事實，已據其提出系爭
    土地登記簿謄本、地籍圖謄本、地價證明書及各共有人占有現況圖各一件為憑，
    核屬相符，亦為上訴人所不爭執，且經原審法院於八十七年七月十四日囑託彰化
    縣員林地政事務所指派測量員會同兩造履勘現場，製有勘驗筆錄及複丈成果圖各
    在卷可按，是被上訴人之主張自堪信為真實。從而被上訴人訴請分割系爭土地，
    依首揭法條規定，核無不合，應予准許。
三、又系爭土地北側原為水溝用地，目前已新編地號為同段五四之二、五四之三地號
    之國有土地，及尚未登記之土地仍供現有道路與水溝地使用，系爭土地與現有道
    路並未連接，須經由北邊之現有石階穿越原水溝用地與現有道路連接，始能對外
    聯絡，而系爭土地西側為陡峭之坡地，依現況並無法供建築使用乙節，業經原審
    法院於八十七年七月十四日及八十八年十月二十七日二度履勘現場屬實，並有上
    訴人戊○○及上訴人丁○○在原審提出現況照片足憑，則系爭土地依現況為袋地
    ，若非依賴系爭土地北邊之現有石階供出入，即無對外聯絡之通道，依兩造分別
    提出之分割方案均採南北向分割，自有在系爭土地北側預留道路用地供分割後各
    共有人通行之必要，且系爭土地西側既為陡峭之坡地而無法供建築使用，若將該
    部分土地單獨分配予任一共有人，均顯失公平。至上訴人戊○○及被上訴人己○○主張如附圖一所示之分割方案，若不預留道路供日後通行，則各共有人分得之
    土地均屬袋地，且未與現有石階路相連接者將無道路可供通行，日後勢必衍生與
    毗鄰同段五四之二、五四之三地號等國有土地之袋地通行權爭議，另上訴人丁○○占有使用之房屋即彰化縣員林地政事務所八十八年七月二十日複丈成果圖所示
    編號Ｇ、Ｈ部分勢須全部拆除，無異對上訴人丁○○造成更大之損害，故上訴人
    戊○○雖有分取陡峭坡地部分之土地之意願，惟其分割方案既有前述重大之瑕疵
    ，本院認為顯非適宜之分割方案，自無足取。原審判決審酌各共有人使用系爭土
    地之現狀，上訴人乙○、丙○○均陳明希保留地上物，且使各共有人在分割後所
    分得之土地均面向道路，並借由現成石階路對外聯絡各情，遂採用附圖二所示之
    分割方案，將編號Ｅ部分劃為道路使用，編號Ｆ部分之陡峭坡地劃為空地，均由
    各共有人依應有部分比例繼續維持共有，確能兼顧各共有人分得土地之經濟效益
    及合理公平，並減少因分割系爭土地對各共有人造成之損害，堪稱允當。上訴意
    旨指摘原審判決之分割方法不當，求予廢棄改判，為無理由，應予駁回。
參、又本件原為上訴人戊○○不服原審判決而單獨提起上訴，另上訴人丁○○、乙○
    、丙○○僅因法律規定而為視同上訴人，其等三人實際並未聲明上訴，已如前述
    ，則本院既認本件上訴為無理由而判決駁回，若令上訴人丁○○等三人負擔第二
    審之訴訟費用，顯失公平，爰依民事訴訟法第八十五條第三項規定，命上訴人戊○○負擔第二審訴訟費用之全部。
肆、結論：本件上訴人之上訴為無理由，並依民事訴訟法第四百三十六條之一第三項
    、第四百四十九條第一項、第四百六十三條、第七十八條、第八十五條第三項，
    判決如主文。
中      華      民      國    八十九    年     十一     月    二十三    日
                                    臺灣彰化地方法院民事第一庭
                                        審判長法  官    李    端    季
                                              法  官    陳    秋    錦
                                              法  官    林    金    灶
右為正本係照原本作成
不得上訴。
中      華      民      國    八十九    年     十一     月    二十三    日
                                          法院書記官    邱    柏    滄


司法院資訊處製作；財團法人民間司法改革基金會備份。
